臺灣高等法院臺南分院民事判決　100年度上易字第76號
上　訴　人　新光產物保險股份有限公司
法定代理人　吳昕紘
訴訟代理人　陳岳瑜　律師
被 上 訴人　吳盈憲
訴訟代理人　張雯峰　律師
　　　　　　奚淑芳　律師
　　　　　　黃曉薇　律師
上列當事人間因損害賠償事件，上訴人對於中華民國100年2月22
日臺灣嘉義地方法院第一審判決（98年度訴字第292號）提起上
訴，本院於民國100年10月4日言詞辯論終結，判決如下：
    主  文
上訴駁回。
第二審訴訟費用由上訴人負擔。
    事實及理由
一、上訴人主張略以：
  (一)、被上訴人並無穩定職業，亦無固定資產，卻於95年10月16
      日至95年11月15日1個月內，分別向上訴人及其他保險公
      司等共4間保險公司投保壽險、意外險、個人傷害險等，
      總金額高達新台幣（下同）1,500萬元。並於投保後3個月
      即於96年1月31日佯稱因搭乘火車時，不慎遭人碰撞跌落
      月台，造成腰椎骨折並滑脫，而有腰椎前仰後屈及旋轉活
      動限制，肌肉緊縮，脊椎活動度降低，活動度不足1/2之
      顯著運動障礙，並於97年7月24日持診斷證明書，向上訴
      人申請一般傷害保險之理賠，而詐領120萬元之保險金，
      致上訴人受有上開金額之損害。
  (二)、又被上訴人縱受有傷害，該傷害亦非系爭事故所引起，被
      上訴人於本件事故發生前（96年1月31日前）即有痼疾，
      患有腰椎病變，被上訴人此一固有疾病，對其嗣後經診斷
      證明為「腰椎滑脫造成腰背酸痛，腰椎前仰後屈及旋轉活
      動限制」之傷害，應有影響。是被上訴人受有診斷證明所
      載之傷害，顯非因「非由疾病所引起的外來突發事故」所
      造成至明。退步言之，縱認本件事故屬系爭保單約定之意
      外傷害事故，惟本件事故發生於96年1月31日，縱被上訴
      人能證明非保險詐欺，而係於98年4月間經鑑定確定成殘
      ，期間已超過180日，核與本件系爭保單第4條給付保險金
      之要件不符，且非「永久」遺存顯著運動障害，不符合保
      險契約附表之殘廢程度，被上訴人即未受有保險契約所定
      之傷害，則其自上訴人處領取120萬元保險金之理賠，自
      為無法律上原因受有利益。爰依民法第179條及第184條第
      1項所規定，不當得利返還請求權及侵權行為損害賠償請
      求權，求為命被上訴人給付120萬元及法定遲延利息之判
      決。原審為上訴人敗訴之判決，尚有未合，爰提起上訴。
  (三)、聲明：
    1.原判決廢棄。
    2.被上訴人應給付上訴人120萬元，及自起訴狀繕本送達翌
      日起，至清償日止，依年息5%計算之利息。
    3.第一、二審訴訟費用由被上訴人負擔。
二、被上訴人則抗辯略以：
  (一)、被上訴人93年間起即陸續曾於南山人壽投保壽險、傷害暨
      健康險等等，前開保險之年繳保費共計124,440元。嗣被
      上訴人又於94年度投保南山人壽自為要保人年繳總保費45
      ,945元，故被上訴人95年10月至11月間所為投保行為，其
      年繳總保費僅為43,060元，比被上訴人曾經投保南山之年
      繳保費總額還低，故被上訴人自有繳交之能力，且在南山
      人壽有良好之投保歷史，被上訴人於系爭保險之投保並無
      違反經驗法則。
  (二)、被上訴人確實因本件意外受有傷害，且脊柱遺留障礙：
    1.被上訴人於96年1月31日上午在嘉義火車站搭乘自強1003
      次列車前往高雄，詎於登上火車車廂階梯時，因下車旅客
      碰撞致向後跌倒，隨即至行政院衛生署立嘉義醫院就醫，
      經診斷，確有後天性脊髓滑脫症、脊髓崩解、腰部、背挫
      傷等傷害。
    2.被上訴人係於97年7月24日，持傷害理賠申請書並檢附身
      心障礙手冊，載明輕度肢障及嘉義榮民醫院於前一日所開
      立診斷證明書，載明病名：腰脊脫滑手術後，腰薦椎神經
      跟壓迫症；醫師囑言：因上述病症造成腰背酸痛，腰椎前
      仰後屈及旋轉活動限制，脊椎活動度降低，活動度不足1/
      2，遺留顯著運動障礙，向上訴人申請理賠。其後上訴人
      理賠人員因發現前開理賠申請書上載明就診醫院尚有省立
      醫院及聖馬爾定醫院，為此被上訴人應上訴人要求，補提
      出嘉義榮民醫師門診紀錄、Ｘ光片、殘廢診斷證明、聖馬
      爾定97年5月2日診斷證明、嘉義榮民醫院97年8月25日診
      斷證明及Ｘ光片，供上訴人之保險理賠部及其委任之醫師
      判讀，況上訴人保險理賠人員還協同被上訴人於97年10月
      13日至嘉義榮民醫院掛號就診，當場詢問嘉義榮民醫院之
      楊立群醫師其診斷證明依據為何。
    3.被上訴人與證人行政院衛生署立嘉義醫院蘇怡仁醫師、許
      銘瑞醫師；聖馬爾定醫院江振崑醫師；嘉義榮民醫院楊立
      群醫師非親非故，渠等當無理由配合被上訴人故為不實病
      歷記載，並開立不實之診斷證明之理。又被上訴人於聖馬
      爾定醫院主述有下背痛、難以坐立、左臀部疼痛等，另於
      嘉義榮民醫院主述有下背痛、雙臀及下肢放射疼痛、麻痺
      達數月等，自此足證被上訴人並未刻意誤導醫師開立診斷
      證明，再者，渠等醫師開立診斷證明以前，均已治療被上
      訴人相當期間，對於被上訴人之病情已瞭若指掌，且其診
      斷除以病人主述、目視及簡易物理檢查以外，並有Ｘ光、
      電腦斷層掃描及核磁共振檢查報告為佐，故此被上訴人檢
      附前開診斷證明向新光產物保險申請保險，並非無據。上
      訴人不能以被上訴人事後復原之情況及提出跟拍之照片，
      證明被上訴人未造成有脊柱運動障害，而認為被上訴人有
      侵權行為或其給付無法律上之原因。原審之判決並無不當
      ，上訴人之上訴無理由。
  (三)、聲明：
    1.上訴駁回。
    2.第一、二審訴訟費用由上訴人負擔。
三、兩造不爭執事項
  (一)、被上訴人於95年11月14日以其本人為要保人兼被保險人，
      而以其子吳政翰為保險金受益人，向上訴人公司投保「新
      光平安福臨專案加保同意書」。
  (二)、被上訴人自95年10月至11月間，連續包括上訴人在內共4
      家保險公司投保壽險、意外險、個人傷害險後，並以於96
      年1月31日因搭乘火車時，不慎遭人碰撞跌落月台，造成
      腰椎骨折並滑脫等症狀為由，陸續向包括上訴人在內等4
      家保險公司聲請理賠，領取保險金總計700多萬元。而上
      訴人公司部分，被上訴人於97年7月24日向上訴人申請一
      般傷害保險之理賠，上訴人於97年10月20日理賠120萬元
      。
  (三)、被上訴人又就系爭保險契約「大眾運輸工具交通意外事故
      保單條款」之部分，曾向上訴人公司請求再給付600萬元
      ，經上訴人公司拒絕，被上訴人於98年1月20日向財團法
      人保險事業發展中心（下簡保發中心）申訴，惟經保發中
      心以「…依現有資料無法證明申訴人之體況符合系爭保險
      單附表所列之殘廢給付標準。…顯示申訴人吳盈憲之傷症
      未達系爭保險單附表所列第7-1-1項第7級之殘廢給付標準
      …」。
  (四)、以上事實，並有保險金理賠理算通知書、傷害險理賠申請
      書並檢附身心障礙手冊、交通部鐵路管理局高雄運務段嘉
      義站函、退票證明單及鐵察局員警工警工作紀錄簿、98年
      1月20日被上訴人向保險事業發展中心保險申訴調處委員
      會提出之保險申訴調處申請書、保發中心民國98年3月13
      日98保調字第0440號函（見原審卷第7至9頁、第34-36頁
      本院卷第68至73頁），且為兩造所不爭執，堪信為真實。
四、至於上訴人主張被上訴人有詐領保險金之侵權行為，應賠償
    其損害，或返還不當受領之保險金120萬元等情，則為被上
    訴人所否認，並以前開情詞置辯。是本件首應審酌者為：被
    上訴人受領120萬元保險金有無侵權行為？或不當得利？茲
    查：
  (一)、按保險之目的只在於填補具體損害者，其種類屬於「損害
      保險」，財產保險為損害保險；至於其相對概念則為「定
      額保險」即人身保險，蓋基於生命身體之無價性，此類保
      險契約當事人可自由約定保險金額，在保險事故發生時，
      直接以之為賠償額而支付之，用以填補抽象需要之保險。
      準此，在損害保險中，保險利益為其中心概念，保險法上
      之損害，即為保險利益之反面，保險人賠償範圍不得超過
      被保險人實際所受損害，否則即為不當得利，故有關複保
      險、超額保險禁止、保險人代位權之規定，即適用於損害
      保險，此參諸大法官會議釋字第576號解釋闡述：「…保
      險法第36條規定：『複保險，除另有約定外，要保人應將
      他保險人之名稱及保險金額通知各保險人。』、第37條規
      定：『要保人故意不為前條之通知，或意圖不當得利而為
      複保險者，其契約無效。』，係基於損害填補原則，為防
      止被保險人不當得利、獲致超過其財產上損害之保險給付
      ，以維護保險市場交易秩序、降低交易成本與健全保險制
      度之發展，而對複保險行為所為之合理限制，符合憲法第
      23條之規定，與憲法保障人民契約自由之本旨，並無牴觸
      。」、「人身保險契約，並非為填補被保險人之財產上損
      害，亦不生類如財產保險之保險金額是否超過保險標的價
      值之問題，自不受保險法關於複保險相關規定之限制。…
      」等語即明。
  (二)、次按民法第184條第1項前段固規定因故意或過失，不法侵
      害他人之權利者，負損害賠償責任。惟其係以行為人有故
      意或過失不法侵害他人權利及因此受有實際損害為成立要
      件，若其並無加害行為，或其行為並無故意或過失，或其
      違法之故意或過失加害行為尚未造成實際損害，即無侵權
      行為損害賠償請求權之可言。因之，主張侵權行為損害賠
      償請求權之人，應就此項事實負舉證之責任，始能謂其請
      求權存在。又當事人主張有利於己之事實者，就其事實有
      舉證之責任，民事訴訟法第277條前段定有明文。再損害
      賠償之債，以有損害之發生及有責任原因之事實，並二者
      之間，有相當因果關係為成立要件，故原告所主張損害賠
      償之債，如不合於此項成立要件者，即難謂有損害賠償請
      求權存在（最高法院48年台上字第481號判例參照）。所
      謂舉證係指就爭訟事實提出足供法院對其所主張者為有利
      認定之證據而言，若所舉證據，不能對其爭訟事實為相當
      之證明，自無從認定其主張為真正。又主張法律關係存在
      之當事人，就該法律關係發生所須具備之要件，應負舉證
      之責任，如其主張未能舉證以實其說，法院無從認定其主
      張為真正，即不能對其為有利之認定，從而他造當事人無
      須就抗辯事實負舉證之責，此為民事訴訟舉證責任分配之
      原則。因此，主張被詐欺而為意思表示之當事人，亦應就
      此項事實負舉證之責任。上訴人固主張因被上訴人自行製
      造本件意外，詐領保險金，致上訴人公司財產權受損，被
      上訴人並應返還不當受領之保險金云云，依上開民事訴訟
      法第277條前段之規定，自應就被上訴人侵權行為及不當
      得利之事實，負舉證之責。
  (三)、上訴人雖主張被上訴人有詐領保險金之行為云云，然查：
      被上訴人係於96年1月31日上午10時30分許，在嘉義火車
      站因意外跌落月台，自行至嘉義市「許銘瑞診所」看診，
      經診斷後被上訴人受有第5腰椎第1薦椎滑脫症之傷害，並
      轉診於署立嘉義醫院住院治療，嗣於96年6月28日，由該
      院許銘瑞醫師為其進行脊椎融合術、椎弓切除術(減壓)，
      並植入固定物，再於同年7月18日為其進行骨髓炎之死骨
      切除術或蝶形手術及擴創術後，其脊椎活動度不足正常二
      分之一，遺留顯著運動障礙等情，有交通部鐵路管理局高
      雄運務段嘉義站函、退票證明單及鐵察局員警工警工作紀
      錄簿、行政院衛生署立嘉義醫院病歷、97年7月23日嘉義
      榮民醫院楊立群醫師開立之診斷證明書、嘉義榮民醫師門
      診紀錄、殘廢診斷證明、嘉義聖馬爾定97年5月2日診斷證
      明、嘉義榮民醫院97年8月25日診斷證明在卷可稽（見原
      審卷第34-36頁、第37-97頁）。且經訴外人即被上訴人之
      妻劉靜君、訴外人即內政部鐵路警察局第三警務段嘉義分
      駐所警員馮東陽、署立嘉義醫院許銘瑞醫師等人，針對96
      年1月31日被上訴人受傷就診之過程於嘉義地方法院檢察
      署99年度偵續一字第7號分別證述綦詳，業經本院調閱上
      開卷宗查明無訛，足認被上訴人所受之傷害確係因登上火
      車階梯時，與下車旅客不慎發生碰撞後，跌坐在地而撞傷
      脊椎所造成並非被上訴人自行製造假意外所致等情，且台
      灣嘉義地方法院檢察署檢察官亦為相同之認定，而以同署
      98年度偵字第2047號不起訴處分書、同署99年度偵續一字
      第7號為被上訴人不起訴處分確定。足見上訴人主張本件
      意外事故之發生既非被上訴人自行假造，向上訴人申請本
      件傷害理賠係詐領保險費而有侵害上訴人財產權之行為乙
      節，尚無可採。
  (四)、上訴人又主張觀諸卷附警方與上訴人之蒐證照片，被上訴
      人之脊椎活動度似乎正常，並未有前開診斷證明書上所載
      之「脊椎遺留顯著運動障礙」之情況云云。惟查證人署立
      嘉義醫院許銘瑞、嘉義榮民醫院楊立群醫師及聖馬爾定醫
      院江振崑醫師於嘉義地方法院檢察署偵查中均證稱：吳盈
      憲當時之病症可能有改善，有可能是膝、髖關節帶動之結
      果，看起來脊椎前屈角度才會比較大等語；且被上訴人自
      受傷後即多次前往嘉義榮民醫院接受復健治療，而被上訴
      人最後1次治療日為97年5月2日，距蒐證照片拍攝之時間
      97年12月14日，已有7月之久，則被上訴人於歷經多次復
      健治療後，病況即有可能因此改善，自難僅憑被上訴人嗣
      後經多次復健治療而病況好轉一節，即遽認被上訴人自始
      未有「脊椎永久遠留顯著運動障礙」之情形存在。何況被
      上訴人係於97年7月24日，持傷害理賠申請書並檢附身心
      障礙手冊，載明輕度肢障及嘉義榮民醫院於前一日所開立
      診斷證明書，載明病名：腰脊脫滑手術後，腰薦椎神經跟
      壓迫症；醫師囑言：因上述病症造成腰背酸痛，腰椎前仰
      後屈及旋轉活動限制，脊椎活動度降低，活動度不足1/2
      ，遺留顯著運動障礙，向上訴人申請理賠。其後上訴人理
      賠人員因發現前開理賠申請書上載明就診醫院尚有省立醫
      院及聖馬爾定醫院，為此被上訴人應上訴人要求，補提出
      嘉義榮民醫師門診紀錄、Ｘ光片、殘廢診斷證明、聖馬爾
      定97年5月2日診斷證明、嘉義榮民醫院97年8月25日診斷
      證明及Ｘ光片，供上訴人之保險理賠部及其委任之醫師判
      讀，況上訴人保險理賠人員還協同被上訴人於97年10月13
      日至嘉義榮民醫院掛號就診，當場詢問嘉義榮民醫院之楊
      立群醫師其診斷證明依據為何，有上訴人97年8月15日理
      賠照會單影本可參，此亦為上訴人所不爭執之事實，足見
      被上訴人申請理賠時，上訴人已詳為確認被上訴人之傷勢
      ，認其符合理賠要件，始為理賠，更難以其事後之復原情
      形，而反推被上訴人有何詐領保險金之侵權行為或認其受
      領之保險金係不當得利，益顯上訴人上部分之主張，不可
      採信。
  (五)、至上訴人主張被上訴人於95年10、11月間密集投保而認其
      有詐領保險金之嫌云云，然被上訴人上開期間投保之保險
      ，每月所需繳納之保險費共僅約3588.3元（年繳39,400元
      ，見台灣嘉義地方法院檢察署98年度偵續字第46號卷第16
      4頁），為數不多，而被上訴人及其妻劉靜君於95年度之
      財產所得分別為3萬8,420元（含營利所得3萬6,720元及薪
      資所得1,700元）、42萬5,000元，其等於投保前，分別有
      存款各9,526元（884元＋8,642元）、1,907元（1,182元
      ＋725元），有稅務電子閘門財產所得調件明細表、合作
      金庫商業銀行股份有限公司朴子分公司函附各類存款分戶
      交易明細表影本、板信商業銀行股份有限公司集中作業中
      心函附對帳單、臺灣新光商業銀行股份有限公司東嘉義分
      公司函附存款帳戶基本資料查詢、存摺存款對帳單附於本
      院所調之偵查卷足佐，顯見被上訴人確有足夠資力負擔上
      開保險費。且本件並查無被上訴人及其妻於95年度有任何
      負債，亦難認被上訴人有何亟需詐領保險金之動機。自難
      以被上訴人投保多家保險即認被上訴人有何不法所有之意
      圖，且如前所述，被上訴人涉犯詐欺罪責犯嫌部分，經檢
      察官偵查結果，已因查無積極證據足認被上訴人有何詐欺
      取財犯行，於99年12月28日以99年度偵續一字第7號為不
      起訴處分確定。此外，上訴人復未能就被上訴人有何詐領
      保險金之情事，舉出其他證據以實其說，當難遽為有利於
      上訴人之認定。
  (六)、雖被上訴人就系爭保險契約「大眾運輸工具交通意外事故
      保單條款」之部分，曾向上訴人公司請求再給付600萬元
      ，經上訴人公司拒絕，被上訴人於98年1月20日向保發中
      心提出申訴，惟經保發中心以「…依現有資料無法證明申
      訴人之體況符合系爭保險單附表所列之殘廢給付標準。…
      顯示申訴人吳盈憲之傷症未達系爭保險單附表所列第7-1-
      1項第7級之殘廢給付標準…」。然此係該案理賠糾紛申訴
      時，保發中心所表示之意見而已，不能為本案有利上訴人
      之證據，更無法據此而認被上訴人有何不當得利或侵權行
      為，併予敘明。
  (七)、基上各情，被上訴人於97年7月24日基於保險契約向上訴
      人申請一般傷害保險之理賠金120萬元，並非無據，自難
      認被上訴人有何不法侵權行為或不當得利。
五、綜上所述，上訴人本於侵權行為及不當得利之法律關係，請
    求被上訴人應給付上訴人120萬元及自起訴狀繕本送達被上
    訴人之翌日起至清償日止，按年利率百分之5計算之利息，
    為無理由，不應准許，其假執行之聲請亦失所依附，應併予
    駁回。原審為上訴人敗訴之判決，及駁回其假執行之聲請，
    經核均無不合。上訴意旨指摘原判決不當，求予廢棄改判，
    非有理由，應予駁回。
六、本件事證已臻明確，兩造其餘攻擊防禦方法及所提證據，於
    判決結果不生影響，爰不一一論列，併此敘明。
七、據上論結，本件上訴為無理由，依民事訴訟法第449條第1項
    、第78條、判決如主文。
中    華    民    國   100    年    10    月    18    日
                  民事第三庭    審判長法  官   黃崑宗
                                      法  官   羅心芳
                                      法  官   李素靖
上為正本係照原本作成。
不得上訴。
中    華    民    國   100    年    10    月    20    日
                                      書記官   李良倩